臺灣基隆地方法院民事判決
110年度訴字第271號
原      告  安樂區樂一路福德廟

法定代理人  曾兆銘  
訴訟代理人  蔡聰明律師
複  代理人  黃奕彰律師
被      告  葉基福  


兼訴訟代理  葉進財  
人                  

上列當事人間請求拆屋還地事件，本院於民國110年12月2日言詞
辯論終結，判決如下：
    主      文
被告應將坐落基隆市安樂區觀音段六三六、六三六之一、六三六
之五地號土地上如附圖編號A1、A2、A3、B1、B2所示面積共七三
‧七七平方公尺之門牌號碼基隆市○○區○○路○○○巷○號房屋、雨遮
拆除，將上開占有土地返還原告。
被告應給付原告新臺幣肆拾肆萬捌仟伍佰貳拾貳元，及自民國一
百一十年八月四日起至返還上開土地之日止，按月給付原告新臺
幣柒仟肆佰柒拾伍元。
原告其餘之訴駁回。
訴訟費用由被告負擔。
本判決第一項於原告以新臺幣貳佰零貳萬玖仟元供擔保後得為假
執行；但被告如以新臺幣陸佰零捌萬陸仟零貳拾伍元預供擔保，
得免為假執行。
本判決第二項於原告以新臺幣壹拾伍萬元及到期金額三分之一供
擔保後得為假執行；但被告如以新臺幣肆拾肆萬捌仟伍佰貳拾貳
元及到期金額之全額供擔保，得免為假執行。
原告其餘假執行之聲請駁回。
    事實及理由
一、原告主張：坐落基隆市○○區○○段000○00000○00000地號土地
    （下稱系爭土地）為原告所有，被告所有門牌號碼基隆市○○
    區○○路00巷0號建物（下稱系爭建物）及雨遮（與系爭建物
    合稱系爭地上物）無權占用系爭土地如基隆市地政事務所民
    國109年9月1日（110）基隆土丈字第242號複丈成果圖（下
    稱附圖）編號A1、A2、A3、B1、B2所示面積共73.77平方公
    尺，依民法第767條第1項規定，請求被告拆除系爭地上物返
    還土地。又被告無權占用系爭土地，係無法律上原因受有相
    當於租金之利益，致原告受有損害，應以年息10%計算相當
    於租金之不當得利，依民法第179條規定，請求被告給付自
    起訴狀繕本最後送達被告之日起回溯5年及自起訴狀繕本最
    後送達翌日起至返還系爭土地之日止相當於租金之不當得利
    等語。並聲明：㈠被告應將坐落系爭土地上如附圖編號A1、A
    2、A3、B1、B2所示面積共73.77平方公尺之系爭地上物拆除
    ，將土地返還原告。㈡被告應給付原告新臺幣（下同）560,6
    52元，及自起訴狀繕本最後送達翌日起至被告返還土地之日
    止，按月給付原告9,344元。㈢願供擔保請准宣告假執行。
二、被告抗辯略以：被告所有系爭地上物確實無權占有系爭土地
    ，原本要向原告購買土地，但金額太高無力負擔，且雨遮是
    原告前任主任委員要求被告搭蓋等語。並答辯聲明：原告之
    訴駁回。
三、查系爭土地為原告所有，且被告對系爭地上物有事實上處分
    權，經本院於110年9月6日會同基隆市地政事務所前往現場
    勘驗，由兩造先行確認系爭地上物之範圍，再請基隆市地政
    事務所測量系爭地上物有無占用原告所有之系爭土地及其面
    積後，繪製複丈成果圖送院，系爭地上物占用系爭土地範圍
    、面積如附圖編號A1、A2、A3、B1、B2所示，有系爭土地第
    一類謄本、基隆市稅務局110年5月31日基稅房貳字第110000
    8712號函附房屋稅籍證明書、本院110年9月6日勘驗筆錄、
    現場照片、基隆市安樂地政事務所110年10月14日基地所測
    字第110001095358號函附之土地複丈成果圖等件在卷可稽，
    並為兩造所不爭執，應認與事實相符。
四、原告主張被告所有系爭地上物無權占用系爭土地，依民法第
    767條第1項、第179條規定，聲明請求被告應將系爭地上物
    拆除後返還原告，及給付相當於租金之不當得利，為被告所
    否認，並以前詞置辯，本院判斷如下：
　㈠原告依民法第767條第1項條規定請求被告拆屋還地，有無理
    由？
　⒈按所有人對於無權占有或侵奪其所有物者，得請求返還之，
    對於妨害其所有權者，得請求除去之，民法第767條第1項前
    段、中段定有明文。而以無權占有為原因，請求返還所有物
    之訴，被告倘係以「非無權占有」資為抗辯者，原告就被告
    無權占有之事實，並不負舉證責任。倘被告不能證明其占有
    權源，原告之請求即有理由（最高法院92年度台上字第312
    號判決意旨、85年度台上字第1120號判決意旨參照）。再按
    房屋之拆除為一種事實上之處分行為，須有事實上之處分權
    者，始有拆除之權限（最高法院97年度台上字第2158號判決
    意旨參照），而未經保存登記建物之讓與，雖因不能為移轉
    登記，致不能為不動產所有權之讓與，但受讓人與讓與人間
    如無相反之約定，應認為讓與人已將該建物之事實上處分權
    讓與受讓人，是以請求他人拆除未經保存登記房屋者，不以
    該房屋原始取得之所有權人為限，亦得祇就建物有事實上處
    分權人為請求對象。
  ⒉被告陳稱因贈與取得系爭房屋之事實上處分權，並搭蓋雨遮
    ，且自認其占有無正當權源之事實，雖辯稱雨遮係應原告前
    任主任委員之請求才搭蓋，此為原告所否認，被告並未舉證
    證明，無從為有利被告之認定，則原告請求被告拆除如附圖
    編號A1、A2、A3、B1、B2所示之系爭地上物，將占用土地返
    還原告，即屬有據。
  ㈡原告得否請求被告給付不當得利？金額為若干？
  ⒈按無法律上原因而受利益，致他人受損害者，應返還其利益
    ，民法第179條定有明文。而無權占有他人之建物，可能獲
    得相當於租金之利益亦為社會通常之觀念（最高法院61年台
    上字第1695號判例要旨參照）。又基地租金之數額，除以基
    地申報地價為基礎外，尚須斟酌基地之位置，工商業繁榮之
    程度，承租人利用基地之經濟價值及所受利益等項，並與鄰
    地租金相比較，以為決定（最高法院68年台上字第3071號判
    例要旨參照）。本件被告具有事實上處分權之系爭地上物，
    並無占有使用系爭土地如附圖編號A1、A2、A3、B1、B2
　　部分之正當權源，已如前述，則其獲有相當於租金之不當得
    利，並致原告受有損害，堪可認定，原告自得請求被告給付
    相當於租金之不當得利。
  ⒉又按城巿地方房屋之租金，以不超過土地及其建物申報總價
    額年息10%為限，此於租用基地建築房屋亦準用之，土地法
    第97條第1項、第105條定有明文。又上開規定所謂之土地價
    額，依同法施行法第25條規定，係指法定地價而言，而土地
    法第148條規定土地所有權人依土地法所申報之地價為法定
    地價，故土地法第97條所謂之土地申報價額，即指該土地之
    申報地價。而依土地法施行法第25條、土地法第148條、平
    均地權條例第16條規定，上述土地價額係指法定地價亦即土
    地所有權人依土地法所申報之地價而言，如未申報則以土地
    公告地價80%為申報地價。本院審酌系爭土地位於基隆市安
    樂市場，商業繁榮，有多線公車，交通往來尚稱便利，系爭
    建物供居住使用等情，以系爭土地申報地價年息8%計算相當
    於租金之不當得利為適當。查系爭土地自 105年1月起至本
    件言詞辯論終結時止之申報地價均為每平方公尺15,200元，
    有地價第二類謄本可憑，據此計算，原告請求被告給付自起
    訴狀繕本最後送達之日起往前回溯5年即105年8月4日起至11
    0年8月3日止之不當得利448,522元（計算式：73.77平方公
    尺15,200元8%5年＝448,522元，元以下四捨五入，以下同
    ），及自起訴狀繕本最後送達翌日即110年8月4日起至返還
    土地之日止按月給付不當得利7,475元（計算式：73.77平方
    公尺15,200元8%12＝7,475元），洵屬有據。
五、綜上所述，原告依民法第767條第1項規定，請求被告將系爭
    土地如附圖編號A1、A2、A3、B1、B2所示系爭地上物拆除，
    將上開占有土地返還原告，另依民法第179條規定，請求被
    告給付相當於租金之不當得利448,522元，及自110年8月4日
    起至返還占用土地之日止，按月給付相當於租金之不當得利
    7,475元，為有理由，應予准許；逾此範圍之請求，為無理
    由，應予駁回。
六、原告陳明願供擔保聲請宣告假執行，其勝訴部分合於法律規
    定，爰酌定相當擔保宣告之，本院並依職權宣告被告預供擔
    保得免為假執行。原告其餘假執行之聲請，因訴之駁回而失
    所依據，應予駁回。
七、據上論結，本件原告之訴為一部有理由，一部無理由，依民
    事訴訟法第79條、第390條第2項、第392條第2項，判決如主
    文。
中　　華　　民　　國　　110 　年　　12　　月　　16　　日
                  民事庭法　官　陳湘琳　　
以上正本係照原本作成。
對於本件判決如有不服，應於收受送達後20日內向本院提出上訴
書狀，敘述上訴之理由，上訴於臺灣高等法院，並按他造當事人
之人數附具繕本。如委任律師提起上訴者，應一併繳納上訴審裁
判費。　　　　　　　　　　　　
中　　華　　民　　國　　110 　年　　12　　月　　16　　日
                        書記官　林亭如